【裁判字號】    95,家抗,34
【裁判日期】    951027
【裁判案由】    選任遺產管理人
【裁判全文】
臺灣臺中地方法院民事裁定              95年度家抗字第34號
抗  告  人  丙○
相  對  人  台灣土地銀行份有限公司
法定代理人  甲○○
代  理  人  乙○○
抗告人因與相對人間選定遺產管理人事件，對於民國95年7月20
日本院95年度財管字第44號裁定提起抗告，本院裁定如下：
    主  文
抗告駁回。
抗告程序費用由抗告人負擔。
    理  由
一、本件相對人於原審聲請意旨略以：被繼承人吳超聖於民國94
    年10月1日死亡，生前以其所有之不動產，為相對人設定新
    臺幣（以下同）450萬元之最高限額抵押權，作為向相對人
    借款之擔保，目前尚餘抵押債權375萬已全部到期未蒙清償
    ，惟被繼承人死亡後，其繼承人紛紛拋棄繼承，其親屬會議
    亦未於一個月內選定遺產管理人，以致相對人之債權一直無
    法行使，相對人為債權人之利害關係人，為此聲請指定被繼
    承人吳超聖遺產管理人等語。
二、抗告意旨略以：被繼承人吳超聖係抗告人之子，吳超聖因感
    情受挫，選擇以自殺方式了斷一生，讓為人母之抗告人嚐盡
    白髮人送黑髮人之痛，身心受創，心力交瘁，因而罹患憂鬱
    症，多次有輕生念頭，實無法再承受有關吳超聖之財產事務
    ，被指定為其遺產管理人，更加深觸景傷情之痛苦。抗告人
    於被繼承人吳超聖自殺身亡後，始由建設公司告知其於94年
    8月1日購買一棟房屋，為免觸景傷情，遂向法院聲明拋棄繼
    承。又被繼承人吳超聖以其所有坐落台北縣中和市○○段山
    腳小段82、82-18地號土地及其上建物，向相對人貸款新台
    幣375萬元，與一般市場價格尚有二至三成左右價差，倘將
    來出售後扣除抵押貸款債務，剩餘之價金依法應歸國庫，而
    國有財產之管理機關為財產部國有財產局，上揭剩餘之價金
    歸屬國庫後，即屬國有財產。原審認倘指定財政部國有財產
    局任遺產管理人，如遺產不足清償債務，造成以國家資源管
    理對國庫毫無利益之財產，並須墊付無法歸墊之管理費用，
    無異使公器私用，損及全民利益，令國庫遭受權利之侵害。
    惟財產部國有財產局為國家機關，應依法行使權利並負擔義
    務，不能純以利益為唯一考慮因素，故本件之遺產管理人指
    定為財政部國有財產局始為適當，爰請求廢棄原裁定，並另
    行指定公務機關為本件之遺產管理人云云。
三、按先順序繼承人均拋棄其繼承權時，由次順序之繼承人繼承
    。其次順序繼承人有無不明或第四順序之繼承人均拋棄其繼
    承權者，準用關於無人承認繼承之規定。繼承開始時，繼承
    人之有無不明，無親屬會議或親屬會議未於一個月內選定遺
    產管理人者，利害關係人或檢察官，得聲請法官選任遺產管
    理人。民法第1176條第6項、第1177條、第1178條第2項分別
    定有明文。
四、本件抗告人雖以其身受喪子之痛，不想再接觸任何與被繼承
    人吳超聖相關之事務，以免觸景傷情；且被繼承人吳超聖所
    遺坐落台北縣中和市之房地，其貸款金額與市價尚有二至三
    成之價差，將來出售後扣除債務後應有剩餘等情，請求廢棄
    原裁定，另行指定他人為遺產管理人云云。惟查：
（一）本件相對人於原審主張被繼承人吳超聖於94年10月1日死
      亡，其未婚，無子嗣，其他依民法第1138條規定之各順序
      繼承人均已拋棄繼承，而相對人係被繼承人之債權人，為
      利債權之行使，基於利害關係人地位，為此聲請選定被繼
      承人吳超聖遺產管理人等情，業據提出繼承系統表、貸款
      契約書、本院94年度繼字第1973、1974號准予拋棄繼承等
      拋棄准予備查通知書、他項權利證明書暨土地及建築改良
      物抵押權設定契約書等件影本為證。是衡之上情，被繼承
      人吳超聖之繼承人既均依法向法院為拋棄繼承，且准予備
      查，顯然其繼承人處於有無不明之狀態，是相對人為保障
      其債權利益，聲請原審法院為被繼承人吳超聖選定遺產管
      理人，自屬有據。
（二）參諸聲請法院選任遺產管理人，法院有裁量權，不受聲請
      人之拘束，可依職權選任適當之管理人，而選任遺產管理
      人，首在考慮其適切性，即除管理遺產須公平外，應以對
      遺產遺債情況瞭解較深者為優先選任，縱若被繼承人之繼
      承人等親屬無任遺產管理人之意願，法院亦得依職權選任
      適當之人為遺產管理人。復參酌遺產管理人之職務在於：
      編製遺產清冊、為保存遺產必要之處置、清償債權或交付
      遺贈物及遺產之移交等事務，自應由與被繼承人關係密切
      、對於被繼承人之遺產及遺債事務有相當瞭解者任之，顯
      較對被繼承人毫無所悉之第三人或公務機關更具適切性。
      繼承人與被繼承人關係密切，較了解被繼承人之財產狀況
      ，故仍應自被繼承人之繼承人或親屬中選任遺產管理人為
      適宜。且拋棄繼承事件，多屬遺債大於遺產形同破產。法
      院在指定被繼承人之遺產管理人時，自應先審查是否有其
      他適合之人可任被繼承人之遺產管理人，如無，在不得已
      之情形，始指定國有財產局為遺產管理人，蓋國有財產局
      係一公務機關，依國有財產法規定綜理國有財產事務，其
      執行事務所需預算為全國人民納稅所得，倘顯無遺產可歸
      屬國庫，可能造成以國家資源管理對國庫毫無利益之財產
      並須墊付無法歸墊之管理費用，無異使公器淪為私用，損
      及全民利益，令國庫遭受利益之侵害（最高法院89年度臺
      抗字第519號裁定意旨參照）。
（三）綜上所陳，本件自各順序繼承人均已拋棄被繼承人吳超聖
      之繼承觀之，依經驗法則可知應屬遺債大於遺產之情形，
      形同破產，而國有財產局乃公務機關，依國有財產法之規
      定綜理國有財產之事務，執行事務所需預算為全國人民納
      稅所得，倘顯無遺產可歸屬國庫，自不宜選任國有財產局
      為管理人，以避免其代管私人遺產之管理費用無法由被繼
      承人遺產歸墊，導致利用全民資源負擔個人私務之支出，
      顯不符社會公平原則；況自繼承人與被繼承人間具有一定
      之血緣關係，關係密切，自較公務機關或他人瞭解被繼承
      人生前之債權債務情形，是法院於選定被繼承人吳超聖之
      遺產管理人自仍應自被繼承人之繼承人或親屬中選任遺產
      管理人為適宜，雖繼承人已拋棄繼承，仍不礙其擔任被繼
      承人遺產管理人之職務。徵諸本件抗告人吳超聖為被繼承
      人之母，有原審卷附事證可稽。抗告人雖以其不願觸景傷
      情等語置辯。然如前所述，其顯然較其他人或公務機關知
      悉被繼承人生前之債權債務情形，是抗告人顯已具備遺產
      管理之資格與能力，且抗告人就其有何不適宜擔任遺產管
      理人之情事並未舉證以實其說，是原審選定抗告人為被繼
      承人吳超聖之遺產管理人，應屬適當。至抗告人另抗辯稱
      被繼承人吳超聖所遺房地出售後之價額，扣抵債務仍有剩
      餘云云，並未提出具體事證以資證明，尚難遽信。又原裁
      定主文欄雖將抗告人性別誤載為男性，於理由欄第四項將
      抗告人誤書為被繼承之配偶，惟並不影響抗告人之同一性
      ，其抗告仍無理由，綜上所述，抗告人執前揭事由主張不
      適任遺產管理人，提起抗告，請求另指定他人，尚屬無據
      ，應予駁回。
五、據上論結，本件抗告為無理由，依非訟事件法第46條、第21
    條第2項、民事訴訟法第495條之1第1項、第449條、第95條
    、第78條，裁定如主文。
中    華    民    國    95    年    10    月    27   日
                  家事法庭      審判長法  官  王靜秋
                                      法  官  簡賢坤
                                      法  官  陳宗賢
以上正本係照原本作成。
如提起再抗告者，應於裁定送達後10日內依非訟事件法第45條第
3項「僅得以適用法規顯有錯誤為理由，並經原法院許可者為限
」之規定，向本院提出抗告理由狀（須按他造人數附具繕本），
及委任律師或具律師資格之人為訴訟代理人。
中    華    民    國    95    年    10    月    27   日
                                      書記官


司法院資訊處製作；財團法人民間司法改革基金會備份。
